【裁判字號】    99,交聲,33
【裁判日期】    990129
【裁判案由】    違反道路交通管理處罰條例聲明異議
【裁判全文】
臺灣臺北地方法院交通事件裁定          99年度交聲字第33號
原處分機關  臺北市交通事件裁決所
異  議  人
即受處分人  甲○○
上列異議人即受處分人因違反道路交通管理處罰條例案件，對於
臺北市交通事件裁決所民國98年12月15日所為之處分（原處分案
號：北市裁申字第裁22-F00000000號），聲明異議，本院裁定如
下：
    主  文
原處分撤銷。
甲○○駕車行經有燈光號誌管制之交岔路口闖紅燈，處罰鍰新臺
幣貳仟柒佰元，並記違規點數點。
    理  由
一、原處分意旨略以：異議人即受處分人甲○○所有自小客車（
    車牌號碼：9571－VL，下稱系爭車輛），於民國98年10月10
    日18時12分許，在苗栗縣頭份鎮124 甲線1 公里（西向）之
    交岔路口處，因駕車行經有燈光號誌管制之交岔路口闖紅燈
    （下稱系爭號誌），為苗栗縣警察局交通警察隊（下稱原舉
    發單位）逕行舉發，因而依違反道路交通管理處罰條例第53
    條第1 項規定，裁處罰鍰新臺幣（下同）2700元等語。
二、受處分人聲明異議意旨略以：
（一）主管機關除在一般路口開始點設置紅綠燈號誌外，亦偶有
      在路口結束點設置紅綠燈號誌，俾使駕駛人知悉路口之範
      圍為何。而道路交通標誌標線號誌設置規則第206 條規定
      ：「五、圓形紅燈：（一）車輛面對圓形紅燈表示禁止通
      行，不得超越停止線或進入路口。」所謂「圓形紅燈」，
      必係指路口開始點處之紅燈，此從其規定不得「進入路口
      」即可得知。另從僅有路口開始點之紅燈設置處劃有停止
      線，路口結束點設置處則無，亦可得知。故依上開規定，
      路口開始點之紅燈亮時，即不得超越停止線而進入路口，
      與路口結束點處之紅燈根本無關。據上可知，舉發闖越紅
      指之採證照片，應以能證明「路口開始點之紅燈亮燈」，
      而駕駛人仍超越停止線或進入路口為必要條件，始能證明
      駕駛人之為違規或足資認定違規事實。
（二）受處分人於98年10月10日18時12分許經過被舉發之違規地
      點時，並無看到原處分機關所指受處分人闖越之紅燈（即
      路口開始點之紅燈）有亮燈，當時被照相時亦感驚訝而不
      知何故。事後收到舉發通知書及採證照片，竟見採證照片
      無將路口開始點之紅燈照出，僅照路口結束點之紅燈，致
      受處分人無法確知究竟路口開始點之紅燈無有亮燈，而是
      否確為受處分人之過失致闖越紅燈。該採證照片與一般舉
      發闖越紅燈均會照出路口開始點之紅燈不符，應為違法。
（三）原處分機關或許認為，縱使路口開始點之紅燈無亮燈，但
      路口結束點紅燈既有亮燈，受處分人亦應自動在經過系爭
      路口前之停止線停車。但路口開始點之紅燈既無亮燈，依
      道路交通標誌標線號誌設置規則第206 條之規定，即無闖
      越紅燈之違規可言。況且，該處路段路燈當時完全沒有照
      明而一片漆黑，視線並不清楚，受處分人乃外地遊客對該
      路段並不熟悉，根本無法在行進中確知該處應有系爭路口
      開始點紅燈之設置以及停止線之位置，而作立即停車之判
      斷。
（四）原處分機關又或許認為，既然路口結束點之紅燈有亮燈，
      則路口開始點之紅燈亦應有亮燈。然此僅為推論之辭，原
      處分機關本即負有違規之舉證責任，其既無法證明路口開
      始點之紅燈有亮燈，其處法即為違法。原處分機關或許認
      為，若路口開始點之紅燈有亮燈，照相機應不會作用，因
      此既然有照相，應可證明路口開始點之紅燈有亮燈云云，
      但此顯然本末倒置、倒果為因。況任何儀器均有產生錯誤
      之可能，原處分機關並不能保證照相機及系爭路口開始點
      之紅燈不可能發生錯誤。
（五）原處分機關既以固定儀器逕行舉發，自應負違規事實之舉
      證責任，尤其調整照相機之位置或角度以能攝入路口開始
      點之紅燈並非難事，亦為其所應為。否則以證明力不足之
      照片為處罰依據，其處罰自屬違法。
三、按汽車駕駛人，行經有燈光號誌管制之交岔路口闖紅燈者，
    處新臺幣1800元以上5400元以下罰鍰，而汽車駕駛人有第53
    條情形者，除依原條款處罰鍰外，並予記違規點數3 點，道
    路交通管理處罰條例第53條第1 項、第63條第1 項第3 款分
    別定有明文。
四、本院查：
（一）受處分人甲○○所有之系爭車輛，於98年10月10日18時12
      分許，在苗栗縣頭份鎮124 甲線1 公里之交岔路口處，因
      該車駕駛人駕車行經有燈光號誌管制之交岔路口闖紅燈，
      為原舉發單位依違反道路交通管理處罰條例第53條第1 項
      規定逕行舉發等情，除為受處分人甲○○所不爭執外，復
      有苗栗縣警察局苗縣警交字第F00000000 號舉發違反道路
      交通管理事件通知單、採證照片2 幀在卷可稽。
（二）受處分人辯稱：其於98年10月10日18時12分許經過被舉發
      之違規地點時，並無看到原處分機關所指受處分人闖越之
      紅燈（即路口開始點之紅燈）有亮燈云云，而參之前開採
      證照片亦的確僅有照到遠端之號誌亮紅燈，並未照到近端
      號誌之運作情形，然依據卷附之第1 張採證照片資料欄顯
      示「5．02」，表示紅燈亮燈前黃燈已亮5．02秒，另顯示
      「001．35」，表示系爭車輛於紅燈亮起第1．35秒進入路
      口，顯見系爭號誌仍然正常運作，有苗栗縣警察局98年11
      月30日苗警交字第0980049355號函、99年1 月26日苗警交
      字第0990003860號函在卷可稽，而經本院向苗栗縣政府工
      務處交通規劃科查詢，系爭號誌於98年10月10日18時12分
      時，並未有搶修之紀錄，又因為當日是放假日，所以亦未
      有巡檢之紀錄，有本院99年1 月29日之公務電話紀錄在卷
      可憑，衡諸常情，前開路段乃係連接高速公路之要道，當
      日又是國慶假日，果如確有受處分人所稱號誌故障情形，
      主管機關即苗栗縣政府豈會無搶修紀錄之理？職是，受處
      分人辯稱：系爭號誌之近端號誌未亮燈云云，委無可採。
（三）行車管制號誌之圓形紅燈所顯示之意義，包括有「車輛面
      對圓形紅燈表示禁止通行，不得超越停止線或進入路口」
      ，道路交通標誌標線號誌設置規則第206 條第5 款定有明
      文，亦即圓形紅燈乃係藉圓形燈號之顯示，以時間更迭方
      式，分派不同方向交通行進路權之行車管制號誌。受處分
      人雖根據上開規定，辯稱：前開之行車管制號誌，必係指
      路口開始點處之紅燈，而與路口結束點處之紅燈無關云云
      ；然而，參以前開規則第201 條第2 款規定：行車管制號
      誌應使車輛駕駛人在距停止線前，因不同時速而有不同之
      辨認距離，且能讓駕駛人同時辨認兩個以上顯示相同燈號
      之燈面。如因路況限制無法符合該規則所規定不同時速之
      辨認距離要求時，應於號誌將近之處輔設「注意號誌」標
      誌，或作速率限制，又佐以該規則第221 條規定：行車管
      制號誌之佈設原則，包括行車管制號誌至少應有1 燈面設
      於遠端左側，且距近端停止線10公尺以上。如係以柱立式
      設置，應有2 燈面分設於遠端兩側。但路形特殊時，主管
      機關得調整設置於其他適當位置，近端號誌應靠近停止線
      設置。號誌佈設以能使各車道駕駛者均能清楚辨認為原則
      。路幅寬廣之道路，必要時得加設號誌燈面，並採門架式
      或懸掛式設置，行車管制號誌之佈設會分遠端及近端兩種
      。其主要之考量乃在於能使駕駛人在行車時，方便辨認，
      亦即如駕駛人已在停止線附近時，因慮及其可能看不到頭
      頂上之近端號誌，所以要有遠端號誌供駕駛人辨認。是以
      ，不論是近端號誌或遠端號誌，均具有相同之管制效力，
      從而，前開採證照片固僅拍攝遠端號誌已亮紅燈，而未顯
      示近端號誌之運作情形，惟對於系爭號誌以紅燈燈號分派
      南北向交通行進路權，且東西向行進方向必須停車之行政
      處分效力已不生任何影響。受處分人前開所辯，顯已曲解
      前開相關規定，不足採信。
（四）參之受處分人前開所辯，顯見受處分人已有注意系爭號誌
      之亮燈情形，而系爭號誌之運作情形，不論遠端或近端號
      誌，其運作均屬正常，已如前述，準此，縱屬採證照片僅
      拍攝系爭號誌遠端號誌亮燈之情形，亦難為受處分人有利
      認定之依據。
五、綜上所述，本件受處分人確有原處分書所認定之行經有燈光
    號誌管制之交岔路口闖紅燈之違規事實，堪予認定，受處分
    人猶執陳詞圖求免罰，所辯洵無足採。原處分機關以本案違
    規事實明確，依道路交通管理處罰條例第53條第1 項之規定
    ，裁處受處分人罰鍰2700元，固非無見，然依受處分人於聲
    明異議狀明白載稱：「異議人於民國98年10月10日18時12分
    駕車車號9571－VL車輛，行經頭份鎮124 甲線1 公里處西向
    之丁字路口，遭照相舉發闖紅燈．．．」等語，顯見受處分
    人確為系爭車輛為之駕駛人，受處分人不僅為汽車所有人，
    更為前開違規事實之行為人，揆諸首揭說明，受處分人除應
    受罰鍰處罰外，並應記違規點數3 點。是原處分機關依道路
    交通管理處罰條例第53條第1 項之規定裁處受處分人罰鍰27
    00元，雖非無據，惟疏未斟酌前揭道路交通管理處罰條例第
    63條第1 項第3 款之規定，記違規點數3 點，即有未洽。受
    處分人聲明異議，否認有闖紅燈之故意情事，固不可取，然
    原處分機關之處分既有前揭可議之處，自應由本院將原處分
    予以撤銷，另為適法之裁定。爰依道路交通管理處罰條例第
    53條第1 項、第63條第1 項第3 款之規定，裁定如主文第2
    項所示，以資適法。
據上論斷，應依道路交通管理處罰條例第87條第2項，道路交通
案件處理辦法第20條，裁定如主文。
中    華    民    國    99    年     1    月   29     日
                  交通法庭  法  官  蔡守訓
上正本證明與原本無異。
如不服本裁定，應於裁定送達後5日內向本院提出抗告狀。
                            書記官  許婉如
中    華    民    國    99    年    1     月    29    日

司法院資訊處製作；財團法人民間司法改革基金會備份。
